【裁判字號】    99,訴,995
【裁判日期】    990713
【裁判案由】    查閱帳簿等
【裁判全文】
臺灣臺中地方法院民事判決               99年度訴字第995號
原      告  黃文華
被      告  賴昆輝
訴訟代理人  郭美絹律師
上列當事人間請求查閱帳簿等事件，本院於民國99年6月29日言
詞辯論終結，判決如下：
    主      文
被告應提出竣伸螺絲有限公司九十八會計年度之盈餘分配表、資
產負債表、損益表、財產目錄、營業報告書、日記帳及總分類帳
供原告查閱。
訴訟費用新臺幣壹萬柒仟佰拾伍元由被告負擔。
    事實及理由
一、按訴狀送達後，原告不得將原訴變更或追加他訴。但擴張或
    減縮應受判決事項之聲明者，不在此限，民事訴訟法第255
    條第1項第3款定有明文。本件原告起訴時，聲明第一項原求
    為「被告應提出竣伸螺絲有限公司（下稱竣伸公司）之民國
    98年1月1日至起訴日止之銀行存簿、銀行對帳單（含兆豐國
    際商業銀行太平分行等）及竣伸公司業務帳目（傳票、日記
    帳、總分類、營業人銷售額與稅額申報書表、盈餘分配表、
    資產負債表、損益表、財產目錄）、財產情形供原告查核。
    」之判決，嗣訴狀送達被告後，原告於99年6月29日言詞辯
    論時當庭陳明變更該項聲明為「被告應提出竣伸公司98會計
    年度之盈餘分配表、資產負債表、損益表、財產目錄、營業
    報告書、日記帳及總分類帳供原告查閱。」，此有言詞辯論
    筆錄在卷可稽，核為減縮其應受判決事項之聲明，與民事訴
    訟法第255條第1項第3款之規定並無不符，應予准許，合先
    敘明。
二、原告主張：兩造於91年間設立登記竣伸公司，各占股份百分
    之50，被告為竣伸公司登記之唯一董事，現為該公司之代表
    人，因近日被告將竣伸公司據為已有，並禁止原告行使股東
    權利，經原告發函通知被告欲至竣伸公司行使原告之股東權
    利，原告前往要求檢查帳目，卻遭被告堅決拒絕，爰依公司
    法第109條、第48條之規定，提起本件訴訟等語，並聲明：
    如主文第1項所示。
三、被告則以：
（一）依公司法第109條之規定，有限公司不執行業務之股東，
      均得行使監察權，其監察權之行使，準用同法第48條之規
      定；而同法第48條規定，不執行業務之股東，得隨時向執
      行業務之股東質詢公司營業情形，查閱財產文件、帳簿、
      表冊。是原告於本件所行使者為公司法所規定之監察權，
      而非公司法第110條第3項、第245條第1項所規定之檢查權
      。
（二）竣伸公司確實有98會計年度之盈餘分配表、資產負債表、
      損益表、財產目錄、營業報告書、日記帳及總分類帳等表
      冊，其中關於98會計年度之盈餘分配表、資產負債表、損
      益表、財產目錄等資料，固應允許原告閱覽，惟關於98會
      計年度之營業報告書、日記帳及總分類帳等資料，則於法
      無據，應不予准許，又竣伸公司擬於99年6月30日召開股
      東會，屆時會提出前開相關資料供原告查閱等語，資為抗
      辯。並聲明駁回原告之訴。
四、兩造不爭執之事實：
（一）兩造於91年間設立登記竣伸公司，各占股份百分之50，被
      告為竣伸公司登記之唯一董事，現為該公司之代表人；而
      原告為竣伸公司一般股東。
（二）原告曾於98年10月間二次發函通知被告欲至竣伸公司行使
      公司法第109條、第48條規定之監察權，惟並無結果。
（三）竣伸公司確實有98會計年度之盈餘分配表、資產負債表、
      損益表、財產目錄、營業報告書、日記帳及總分類帳。
五、得心證之理由：
（一）按「不執行業務之股東，均得行使監察權，其監察權之行
      使，準用第48條之規定。」、「不執行業務之股東，得隨
      時向執行業務之股東質詢公司營業情形，查閱財產文件、
      帳簿、表冊。」、「每屆會計年度終了，董事應依第228
      條之規定，造具各項表冊，分送各股東請其承認。」、「
      每會計年度終了，董事會應編造左列表冊，於股東常會開
      會30日前交監察人查核：一營業報告書。二財務報表。三
      盈餘分派或虧損撥補之議案。前項表冊，應依中央主管機
      關規定之規章編造。第1項表冊，監察人得請求董事會提
      前交付查核。」，公司法第109條、第48條、第110條及第
      228條分別定有明文。因不執行業務之股東，其業務執行
      權既被剝奪，自不得參與業務執行，而公司業務之執行是
      否正常、妥適，影響其權益至鉅，是公司法為保護其利益
      ，乃賦與得隨時向執行業務之股東質詢營業情形，「查閱
      」財產文件、帳簿、表冊之權利，故依前開規定，不執行
      業務之股東皆得對執行業務股東有此項查閱帳簿表冊之權
      利。次按「商業必須設置之帳簿，為普通序時帳簿及總分
      類帳簿」；「商業每屆決算應編製下列報表：一、營業報
      告書。二、財務報表」，商業會計法第23條第1項、第66
      條第1項定有明定，故不執行業務股東得查閱之帳簿，包
      括普通序時帳簿及總分類帳簿，營業報告書、財務報表，
      均屬得查閱之資料。
（二）經查，本件兩造為竣伸公司之股東，且被告為竣伸公司登
      記之唯一董事，屬執行業務之股東；原告為竣伸公司一般
      股東，屬於不執行業務股東之身分，此有竣伸公司變更登
      記表在卷可稽，並為兩造所不爭執，是依上揭規定所示，
      原告自得依法行使監察權，向執行業務之董事即被告查詢
      竣伸公司營業情形、查閱竣伸公司之財產文件、帳簿、表
      冊，而被告依公司法亦應於每會計年度終了，應編造營業
      報告書、財務報表、盈餘分派或虧損撥補之議案交監察人
      查核，故被告抗辯：原告請求查閱竣伸公司98會計年度之
      營業報告書、日記帳及總分類帳等資料，於法無據云云，
      自不足採，是原告請求被告提出竣伸公司98會計年度之盈
      餘分配表、資產負債表、損益表、財產目錄、營業報告書
      、日記帳及總分類帳，於法有據。
（三）綜上所述，本件原告前開主張應可採信，被告所辯，不足
      採信。從而，原告為竣伸公司之股東，依公司法第109條
      、第48條之規定，請求被告即竣伸公司執行業務之股東提
      出竣伸公司98會計年度之盈餘分配表、資產負債表、損益
      表、財產目錄、營業報告書、日記帳及總分類帳供原告查
      閱，為有理由，應予准許。
（四）本件訴訟費用合計新臺幣17,335元，應由敗訴之被告負擔
      。
六、本件事證已臻明確，兩造其餘攻擊防禦方法及舉證，核與判
    決結果不生影響，爰不一一論述，併此敘明。
七、訴訟費用負擔之依據：民事訴訟法第78條。
中    華    民    國    99    年    7     月    13    日
                  民事第四庭    法  官  楊國精
正本係照原本作成。
如對本判決上訴，須於判決送達後20日內向本院提出上訴狀。
中    華    民    國    99    年    7     月    13    日
                                書記官  廖春玉

司法院資訊處製作；財團法人民間司法改革基金會備份。
